【裁判字號】    95,勞訴,52
【裁判日期】    950630
【裁判案由】    給付退休金差額
【裁判全文】
臺灣臺北地方法院民事判決              95年度勞訴字第52號
原      告  甲○○
被      告  復華商業銀行股份有限公司
法定代理人  乙○○
訴訟代理人  魏千峰律師
複代理  人  林俊宏律師
上列當事人間給付退休金差額事件，本院於民國95年6月19日言
詞辯論終結，判決如下：
    主  文
原告之訴駁回。
訴訟費用由原告負擔。
    事  實
甲、原告方面：
壹、聲明：被告應給付原告新台幣（下同）262萬5,292元及自民
    國93年8月20日起至清償日止，按年息5%計算之利息。
貳、陳述：
一、原告於70年8月4日進入台灣銀行服務，80年11月15日離職，
    次日至被告前身亞太商業銀行股份有限公司（下稱亞太銀行
    ）報到，成為該銀行正式員工。亞太銀行之後變更名稱為被
    告現行名稱，並訂立「復華商業銀行股份有限公司員工退休
    辦法」（下稱退休辦法）及「復華銀行員工優惠退休專案」
    （下稱優惠退休方案）優惠員工提前退休，原告選擇提前於
    93年7月11日退休離職，但被告計算退休金時未將原告在台
    灣銀行服務之工作年資10年3個月併計；與原告身分相同之
    前台灣銀行同事余正國，其比原告早幾個月進入亞太銀行服
    務，其在台灣銀行年資、職級都比原告低，但被告將其在台
    灣銀行退休年資併入計算退休金。另外較原告晚進入被告銀
    行服務的同事邱淑惠，伊原服務台中票據交換所，亦可請領
    較原告為多之退休金，被告此舉造成原告人格權受害，為此
    依民法第18條、第184條規定，請求被告賠償少計之10年4個
    月年資即10.5個基數，計120萬6,692元（114,923×10.5=
    1,206,692）。
二、又原告離職前，被告銀行少計92年第4季、年終工作獎金兩
    個月薪資20萬7,600元（103,800×2=207,600），以致原告
    每月平均工資少計34,600元（207,600÷6=34,600），致原
    告退休金少領141萬8,600元（34,600×41＝1,418,600）。
    以上合計為262萬5,292元，並請求遲延利息。
參、證據：提出原告之台灣銀行服務證明書、復華銀行離職證明
    書、被告之退休金給付通知書影本、所得稅扣繳憑單影本及
    退休金支票影本等件為證。
乙、被告方面：
壹、聲明：如主文所示
貳、陳述：
一、依被告銀行訂立之系爭退休辦法第2條規定：員工之工作年
    資自受僱日起算，如聘自其他事業單位在職人員，如有特約
    得合併其工作年資等語，本件兩造未特別約定合併工作年資
    計算，原告主張合併年資計算，並無理由。原告所引同事余
    正國、邱淑惠年資合併計算，係因其2人於合約中均載明年
    資合併計算，原告不得為同一之主張。
二、原告之工作年資未符合自請退休或強制退休條件而自願提前
    退休，又銀行業於86年5月1日起適用勞動基準法，依系爭退
    休辦法第5條規定，原告適用勞動基準法前之年資為5年5個
    月，其基數為5.5，原告適用勞動基準法後之年資為7年2個
    月，基數為15，另因優退加計10個基數，原告之退休基數計
    30.5個基數，其每月平均工資為11萬4,923元，其退休金總
    額為350萬5,152元。又原告之公提退休金為36萬2,629元，
    原告合計領取386萬7,781元，應稅所得額為95萬8,891元，
    被告代扣5萬7,533元，被告實付金額為381萬0,248元，被告
    計算方式並無違誤。
三、原告主張績效、年終獎金等應算入退休時之月平均工資云云
    ，但績效獎金依被告績效獎金核發辦法規定，非每一位員工
    均當然可以領取，須經被告之考核評等，未列為丙等行員始
    予核發，又行員領取獎金金額多少，並非相同，繫諸個人表
    現，應視為被告銀行之獎勵性給與，不應列入平均工資。
參、證據：提出系爭員工退休辦法影本、被告與訴外人余正國、
    邱淑惠合約書影本、被告銀行員工優惠退休專案影本及被告
    銀行績效獎金核發辦法影本等件為證。
    理  由
一、本件原告起訴主張：原告自70年8月14日受僱於台灣銀行，
    於80年11月16日受僱於被告前身亞太商業銀行為正式員工，
    原告於93年17月11日自被告銀行退休，但被告未將原告在台
    灣銀行之10年5個月年資合併計入退休年資，而與原告之同
    事余正國、邱淑惠計算方式不同，又被告未將原告退休前所
    領得之績效獎金、年終獎金計入，使原告退休金減少，為此
    依依民法第18條、第184條、勞動基準法第55條規定，求為
    命被告給付退休金差額262萬5,292元與遲延利息之判決。
    被告則以：原告進入亞太商業銀行時，並未簽訂合併年資特
    約，不符合系爭退休辦法規定，而員工余正國、邱淑惠於受
    僱時均有簽訂特約，所以彼等年資合併計算，原告此部分主
    張無據，又原告於退休前之績效、年終獎金係被告之獎勵性
    給與，應不能計入原告退休前之月平均工資之列等語，資為
    抗辯。
二、本件兩造不爭執者為：
    (一)原告於70年8月14日受僱於台灣銀行，於80年11月15日離
      職，80年11月16日進入被告前身亞太商業銀行。
    (二)原告於93年7月11日提前退休終止與被告間之勞動契約，
      被告按系爭退休辦法及優惠退休方案規定，為原告辦理退
      休，應給付原告退休金額381萬0,248元。
    (三)銀行業於86年5月1日起經行政院勞工委員會公告銀行業員
      工自當日起適用勞動基準法。
    (四)被告對原告同事余正國、邱淑惠服務於被告銀行前之其他
      單位工作年資均可以合併計算於其等之退休年資。
三、本件兩造爭執應經本院審核者為：(一)被告未將原告在台灣銀
    行之工作年資合併計算原告之退休時年資是否有據？(二)被告
    未將92年度第4季、年終工作獎金併入原告退休時平均工資
    是否有據？茲分述：
（一）被告未將原告在台灣銀行之工作年資合併計算原告之退休
      時年資是否有據：
    1.原告主張：其與同事余正國均自台灣銀行進入被告銀行，
      而同事邱淑惠並比原告晚進入被告銀行，彼等均可將過去
      之年資合併，唯獨其無法比照，被告之差別待遇，係侵害
      原告之人格權等情。
    2.原告主張被告侵害其人格權，違反民法第18條第1項規定
      等情，所稱人格權應指法律賦予權利主體為維護自己之生
      存和尊嚴所必須具備人身權利如生命、健康、名譽、信用
      等權利；民法第18條係指一般人格權，應具體化而形成各
      種特別人格權，因此原告應就其何一人格權受損具體說明
      ，惟原告僅係泛稱人格權受損害，究為名譽，或信用，或
      其他重大人格法益受損，原告未為釐清，如僅係以其退休
      時未能與相同人員同一對待，其應係指受被告銀行之歧視
      而言。
    3.但被告銀行基於自身立場，對不同員工為不同條件之訂約
      行為，基於私法自治與契約自由原則應予尊重，除違反強
      制禁止或公序良俗外，法律不予干涉。本件原告原在公營
      行庫台灣銀行任職，係屬公務人員年資，被告銀行為民營
      銀行，於80年間向公營行庫挖角，當時銀行業人員並不適
      用勞動基準法，公營行庫人員亦未訂立退休法律（見大法
      官會議解釋釋字第270號），新成立之亞太銀行如何給予
      行員退休金亦只有依其自訂之工作規則為依據，既無訂立
      退休條件之法律存在，被告未將原告之前其他行庫之工作
      年資算入，自未違反任何法律，被告亦無義務應予併計。
      被告如何對待原告加入工作前之過去年資，應繫於兩造當
      時議訂之條件內容而定，既未訂明，則可推認原告放棄加
      入亞太銀行工作前之台灣銀行服務年資，其自不能於退休
      後再推翻原先協議。被告對原告同事余正國、邱淑惠給予
      優惠，係因其等與被告已先前議定年資併計之特別約定（
      見被證2），且經被告同意併計，與原告訂約時之情形並
      不相同。被告對退休員工採計不同待遇，係依先前之協議
      ，尚難認為此之不同處置造成原告人格權受歧視之情形，
      原告亦未舉出所受人格權具體損害內容。是故原告不能以
      其提前退休，強迫雇主接受其在法律未規定之義務，原告
      此部分主張，並不足採。
（二）被告未將92年度第4季、年終工作獎金併入原告退休時平
      均工資是否有據：
    1.按勞動基準法第2條第3款關於工資之規定，定義為勞工因
      工作而獲得之報酬。因此勞工以其提供之勞務交換雇主給
      付之報酬，是為勞務之對價性；而績效獎金、年終獎金為
      雇主依員工之績效給予勞工之報償，目的為激勵員工工作
      士氣，勞動基準法對此並未強制雇主必須給付，是故此項
      給付為雇主在法律規定以外之額外給付，為獎勵性給與，
      並非勞動基準法第2條第3款所定之工資內容。勞動基準法
      施行細則第10條第2款，亦將年終獎金或其他非經常性給
      與之獎金，特別規定排除為經常性給與項之外。
    2.本件原告於92年間之年終獎金、績效獎金，依前述說明，
      係被告銀行之獎勵性給與，並非工資之對價，自不屬勞動
      基準法第2條第3款所稱工資範圍，自不能算入同條第4款
      所定平均工資範圍。被告未將其算入退休平均工資，於法
      並無不合。原告主張應予算入，並非有據。
四、綜上所述，原告主張被告對其他員工算入過去服務其他單位
    之退休年資，而對其採取差別待遇，及原告退休前績效獎金
    、年終獎金應算入退休時平均工資範圍內等，均不足取。被
    告抗辯兩造間未約定原告退休時應算入其過去在台灣銀行年
    資等情，應可採信。從而，原告依民法第18條、第184條、
    勞動基準法第55條規定，請求被告給付退休金差額262萬
    5,292 元與自退休金發給日即93年8月20日起至清償日止，
    按年息5%計算之利息，為無理由，應予准許。
五、結論：本件原告之訴為無理由，依民事訴訟法第78條，判決
    如主文。
中    華    民    國    95    年    6     月    30    日
                  勞工法庭法  官  李維心
以上正本係照原本作成
如對本判決上訴，須於判決送達後20日內向本院提出上訴狀
中    華    民    國    95    年    6     月    30    日
                                書記官  詹雪娥


司法院資訊處製作；財團法人民間司法改革基金會備份。
